臺灣板橋地方法院刑事判決　　　　　　　96年度易字第1767號
聲　請　人　臺灣板橋地方法院檢察署檢察官
被　　　告　乙○○
　　　　　　　　　　（現另案於臺灣臺北監獄執行）
　　　　　　甲○○
上列被告因詐欺案件，經檢察官聲請以簡易判決處刑（95年度偵
字第19252 、21897 號），本院認不宜以簡易判決為之，改依通
常程序審理，判決如下：
    主  文
乙○○幫助意圖為自己不法之所有，以詐術使人將本人之物交付
，處有期徒刑捌月；減為有期徒刑肆月，如易科罰金，以銀元
佰元折算壹日。
甲○○無罪。
    事  實
一、乙○○雖預見提供金融機構帳戶之存摺、金融卡及密碼供他
    人使用，將可供詐欺犯罪者作為詐騙他人將款項匯入該帳戶
    之用，而幫助他人犯詐欺取財罪，竟於民國95年3 月至同年
    6 月6 日間之某日，向不知情之女友甲○○借用其所開立臺
    灣郵政股份有限公司（原中華郵政股份有限公司）板橋大觀
    路郵局00000000000000帳號存款帳戶（下稱系爭帳戶）之存
    摺、金融卡、密碼等相關物件後，隨即於同年6 月6 日前之
    不詳時間、在不詳地點將上開物件交付予某詐欺集團成年成
    員，供該集團為詐欺犯行時使用。嗣該詐欺集團之某成年成
    員取得上開甲○○之帳戶資料後，即基於意圖為自己不法所
    有之犯意，於95年6 月6 日下午1 時30分許，撥打電話予住
    於臺北縣板橋市之洪晟，謊稱洪晟之女兒在外為朋友作保，
    積欠新臺幣（下同）六十萬元尚未償還，故其女兒現在該集
    團手中，並要求洪晟需立即匯款一萬元至甲○○上開帳戶內
    ，方得釋放其女兒，使洪晟因而陷於錯誤，依指示匯款一萬
    元至系爭帳戶內，旋即遭人提領一空。嗣洪晟與其女兒聯繫
    後，始知受騙而報警處理。
二、案經洪晟訴由臺北縣政府警察局板橋分局報請臺灣板橋地方
    法院檢察署檢察官偵查起訴。
    理  由
壹、被告乙○○有罪部分：
一、證人即告訴人洪晟於警詢中所為之證述，雖係被告以外之人
    於審判外之陳述，然經本院於審判期日提示被告二人後，被
    告二人就證據能力方面並未聲明異議，且本院審酌證人洪晟
    與被告二人素不相識，僅為單純詐欺案件之被害人，並無攀
    誣搆陷被告二人之動機，其於案發後記憶猶新之情況下所為
    之陳述，可信性甚高，故如引用證人洪晟於警詢中所為之證
    述作為證據應屬適當，依刑事訴訟法第159 條之5 規定，即
    有證據能力。
二、訊據被告乙○○固不否認向被告甲○○借用系爭帳戶存摺、
    金融卡及密碼等事實，惟矢口否認有何幫助詐欺之犯行，辯
    稱伊當時因案通緝，不便使用自己之帳戶，遂向被告甲○○
    借用系爭帳戶供友人陳冠良匯款予伊，不料系爭帳戶之存摺
    、金融卡於95年4 月間在屏東墾丁地區連同皮包一同遺失，
    伊並未提供予他人使用云云。經查：
(一)被告乙○○於上開時間向被告甲○○借用系爭帳戶之存摺、
    金融卡，及被害人洪晟遭人以前述手法詐騙後匯款一萬元至
    系爭帳戶內等事實，為被告乙○○所供承不諱，並經證人即
    告訴人洪晟於警詢及偵查中、證人即同案被告甲○○於偵查
    中指證明確，復有匯款執據、被告甲○○系爭郵局帳戶交易
    明細資料各一份附卷可稽，堪認該詐欺集團成員係施用詐術
    ，致使洪晟陷於錯誤而匯款一萬元至被告甲○○所開立之系
    爭帳戶中，進而遭提領一空甚明。
(二)被告乙○○雖辯稱系爭帳戶之存摺、金融卡及密碼等物件係
    不慎遺失云云，然查：
  被告乙○○曾因於95年4 月9 日晚間8 時許在屏東縣恆春鎮
    墾丁地區遭人敲破車窗後竊取車內皮包、行動電話等財物，
    而於同年4 月12日至警局報案等情，固有臺北市政府警察局
    大同分局受理各類案件紀錄表及被告乙○○報案筆錄各一份
    在卷可按，然查被告乙○○於報案筆錄中詳細列出失竊之物
    品為LV咖啡色皮包，內有台新銀行信用卡二張、身分證、駕
    照、現金二萬餘元及Sony Ericsson W900i 黑色行動電話一
    具等物，行動電話部分更敘明序號及IMEI碼（參見95年度偵
    字第21897 號偵查卷第13頁），筆錄中完全未提到其向被告
    甲○○借用之系爭帳戶存摺、金融卡亦一併失竊乙節。且其
    若果係遭竊，迄至同年6 月6 日被害人洪晟遭詐騙匯款為止
    ，將近兩個月的時間，又何以不掛失止付並補辦存摺及金融
    卡？況該詐騙集團之成員又將如何得知提款密碼？是被告乙
    ○○此部分所辯，除與上開報案筆錄之內容有所不符外，亦
    與常情有違，要難採信。
  被告乙○○稱其借用系爭帳戶之目的在於供友人陳冠良匯款
    之用，然查被告乙○○本人當時至少有華南商業銀行、華僑
    商業銀行、聯邦商業銀行、台新國際商業銀行及郵局等帳戶
    ，其中其所稱之友人陳冠良更曾於95年1 月3 日、1 月23日
    各匯款五萬元、二萬元至被告乙○○台新銀行之帳戶內，有
    金融機構回應狀態開戶銀行列表、台新銀行96年3 月1 日台
    新作集字第9602658 號函所附資金往來明細各一份在卷可按
    ，顯然被告乙○○已有現成之台新銀行帳戶可供陳冠良匯款
    ，並無再向甲○○借用帳戶之必要。
  被告乙○○雖另辯稱伊當時遭通緝，故不便使用自己帳戶云
    云，然查被告乙○○前雖曾因毒品案件經臺灣士林地方法院
    檢察署通緝，惟早於95年1 月16日即已緝獲歸案，有臺灣高
    等法院通緝記錄表一份在卷可參，且其當時若果真因案遭通
    緝，則其又豈敢於前述95年4 月12日至警局報案遭竊之事？
    是被告乙○○此部分所辯，顯屬杜撰，自非可採。
  準此，被告乙○○本身具有前揭金融機構存款帳戶可資運用
    ，竟無合理原因而向被告甲○○借用系爭帳戶，且上開存摺
    、金融卡及密碼等物件並未遺失，卻在被告乙○○持有之情
    形下，嗣後遭詐騙集團使用，衡情系爭帳戶之存摺、金融卡
    及密碼等物件，顯係被告乙○○基於特定目的向被告甲○○
    借用後，於同年6 月6 日前之某日，在不詳地點交付予該詐
    欺集團所屬成員使用，當無疑義。
(三)按在郵局或銀行等金融機構開設存款帳戶，原係針對個人社
    會信用而予以資金流通，具有強烈之屬人性，而金融帳戶為
    個人理財之工具，於郵局或銀行等金融機構申請開設存款帳
    戶並無任何特殊之資格限制，一般民眾皆可利用存入最低開
    戶金額之方式，任意在銀行或郵局等金融機構申請開設存款
    帳戶，且一人並可於不同之金融機構申請多數之存款帳戶使
    用，尚無任何困難，此乃眾所周知之事實，被告乙○○為本
    案行為時係已年滿二十四歲之成年人，已有相當之社會經驗
    ，對此應有所認知。是依一般人之社會生活經驗，若見他人
    不以自己名義申請帳戶，反而向人收集存款帳戶為不明用途
    使用或流通，衡情對於該等帳戶可能供作不法目的使用，當
    有合理之預見。況且利用他人帳戶從事詐欺取財等犯罪，早
    為大眾傳播媒體廣為報導，被告乙○○為有社會經驗之成年
    人，應可預見交付其名義之帳戶存摺及金融卡等物件予不相
    識之人流通，有幫助從事詐欺取財等犯罪之可能，但仍將其
    系爭帳戶之存摺、金融卡等物件交付他人使用，以致自己完
    全無法了解、控制該帳戶物件之使用方法及流向，則被告乙
    ○○應具有縱有人利用該等金融帳戶實施詐欺取財或其他犯
    罪之用，亦不違背其本意之幫助意思甚明。
(四)據此，本件事證明確，被告乙○○犯行堪以認定，應依法論
    科。
三、論罪科刑部分：
(一)被告乙○○行為後，前於94年2 月2 日修正公布之刑法，已
    自95年7 月1 日起施行，另刑法施行法亦於95年6 月14日增
    訂該法第1 條之1 規定，並自95年7 月1 日施行。其中修正
    後刑法第2 條之規定，乃係關於新舊法比較適用之準據法，
    其本身無關行為可罰性要件之變更，故於95年7 月1 日刑法
    修正施行後，如有涉及比較新舊法之問題，即應逕依修正後
    刑法第2 條第1 項規定，為「從舊從輕」之比較（最高法院
    95年度第8 次刑事庭會議決議意旨參照）。且比較時應就罪
    刑有關之共犯、未遂犯、連續犯、牽連犯、結合犯以及累犯
    加重、自首減輕、暨其他法定加減原因、與加減例等一切情
    形，綜其全部之結果，而為比較，最高法院24年上字第4634
    號判例意旨可資參照。經查：
  刑法第339 條第1 項詐欺取財罪雖未修正，然其罰金刑部分
    之法定最低刑度依修正後刑法第33條第5 款之規定，為新臺
    幣一千元；而依被告乙○○行為時之刑罰法律，即罰金罰鍰
    提高標準條例第1 條前段及修正前刑法第33條第5 款規定，
    該罪之罰金刑法定最低刑度則為銀元十元即新臺幣三十元，
    是比較修正前後刑度結果，應以修正前之規定對被告乙○○
    較為有利，依據刑法第2 條第1 項前段規定，即應一體適用
    修正前刑法等相關規定。
  至被告乙○○行為後刑法第30條關於幫助犯之規定雖亦已修
    正施行，然僅不過係將原易引起誤解之「從犯」二字在文字
    上修正為「幫助犯」，且將原實務及學說多數見解就幫助犯
    之成立所採取之「限制從屬性」理論予以明文化（參見該條
    修正理由），尚不涉及罪刑實質內容之更易，即非屬刑罰法
    律之變更，自不生新舊法比較之問題，而應依一般法律原則
    ，逕行適用裁判時之現行刑法第30條規定。
  另上開修正後刑法自95年7 月1 日施行前，刑法分則編有關
    罰金刑之貨幣單位係銀元，且應依罰金罰鍰提高標準條例第
    1 條、第4 條之規定，按各該具體條文制定或修正之先後，
    定其罰金刑部分提高之倍數。惟因上開刑法施行法業已增訂
    第1 條之1 ，該條規定：「中華民國九十四年一月七日刑法
    修正施行後，刑法分則編所定罰金之貨幣單位為新臺幣。九
    十四年一月七日刑法修正時，刑法分則編未修正之條文定有
    罰金者，自九十四年一月七日刑法修正施行後，就其所定數
    額提高為三十倍。但七十二年六月二十六日至九十四年一月
    七日新增或修正之條文，就其所定數額提高為三倍」，亦即
    自95年7 月1 日起，刑法分則編所定罰金之貨幣單位，由原
    來之銀元改為新臺幣，且94年1 月7 日刑法修正時，刑法分
    則編未修正之條文定有罰金者，自95年7 月1 日起，有關罰
    金之數額提高為三十倍。換言之，刑法施行法第1 條之1 施
    行後，罰金刑之貨幣單位雖有「銀元」、「新臺幣」之更異
    ，惟適用結果之罰金刑最高額度則無二致。再參照刑法施行
    法第1 條之1 之立法理由說明：「……考量新修正之刑法施
    行後，不再適用現行法規所定貨幣單位折算新臺幣條例，為
    使罰金數額趨於一致，避免衍生新舊法比較適用問題，以緩
    和實務適用法律之衝擊，於不變動罰金數額之前提下，爰為
    第2 項規定。」，可知本條規定之目的，即在於避免就罰金
    之提高部分再比較新舊法，應屬修正後刑法第2 條之特別規
    定，而應優先適用。據此，刑法第339 條第1 項之詐欺罪係
    定有罰金刑之罪，應逕行適用刑法施行法第1 條之1 之規定
    即可，毋庸再依修正後刑法第2 條第1 項之規定，比較刑法
    施行法第1 條之1 及罰金罰鍰提高標準條例第1 條之規定何
    者有利於被告乙○○，附此敘明。
(二)按刑法上之幫助犯，係對於犯罪與正犯有共同之認識，而以
    幫助之意思，對於正犯資以助力，而未參與實施犯罪之行為
    者而言（最高法院75年度臺上字第1509號、88年度臺上字第
    1270號判決要旨參照）。如未參與實施犯罪構成要件之行為
    ，且係出於幫助之意思提供助力，即屬幫助犯，而非共同正
    犯。查被告乙○○將系爭帳戶之存摺、金融卡、密碼等相關
    物件提供予某詐欺集團成年成員基於不法所有之意圖，對被
    害人洪晟施以詐術，致使洪晟陷於錯誤而將上開現金匯入被
    告所提供之系爭帳戶內，是被告乙○○所為係參與詐欺取財
    罪構成要件以外之行為，且在無證據證明被告乙○○係以正
    犯而非以幫助犯之犯意參與犯罪之情形下，應認其所為係幫
    助犯而非正犯行為。故核被告乙○○所為，係犯刑法第30條
    第1 項前段、第339 條第1 項之幫助詐欺取財罪。被告乙○
    ○係基於幫助之犯意而為非屬詐欺取財犯行之構成要件行為
    ，為幫助犯，爰依刑法第30條第2 項之規定，按正犯之刑減
    輕之。
(三)本院爰審酌被告乙○○滿十八歲後迄至為本案犯行前，僅有
    因施用毒品經觀察、勒戒之紀錄，有臺灣高等法院被告前案
    紀錄表各一份在卷可參，素行尚可，其犯罪之動機，明知使
    用他人帳戶以詐欺之情形猖獗，仍提供系爭帳戶予詐欺集團
    使用，助長詐騙財產犯罪之風氣，造成無辜民眾受騙而受有
    金錢損失，實為當今社會詐財事件發生之根源，並擾亂金融
    交易往來秩序及社會正常交易安全甚鉅，且亦因其提供帳戶
    ，致使執法人員難以追查正犯之真實身分，兼衡被害人之損
    失金額為一萬元，金額尚非甚鉅，暨被告乙○○犯後猶曲詞
    否認犯行、毫無悔意等一切情狀，量處如主文所示之刑，以
    資懲儆。又被告乙○○係在96年4 月24日前犯本案犯行，且
    本院所宣告之刑期亦未逾有期徒刑一年六月，符合中華民國
    九十六年罪犯減刑條例之減刑條件，應依該條例第2 條第1
    項第3 款之規定，減其刑期二分之一，並依同條例第9 條之
    規定，併諭知減後之刑之易科罰金折算標準。
(四)上開刑法修正後，刑法第41條第1 項前段有關易科罰金折算
    標準之規定為：「犯最重本刑為五年以下有期徒刑以下之刑
    之罪，而受六個月以下有期徒刑或拘役之宣告者，得以新臺
    幣一千元、二千元或三千元折算一日，易科罰金。」，而修
    正前同條項就易科罰金之折算標準係規定：「得以一元以上
    三元以下折算一日，易科罰金」，再依廢止前罰金罰鍰提高
    標準條例第2 條之規定，就其原定數額提高為一百倍折算一
    日，即係以銀元一百元、二百元、三百元折算一日，折算為
    新臺幣幣值後，則為以新臺幣三百元、六百元、九百元折算
    一日。是比較修正前後之易科罰金折算標準，自以行為時即
    修正前之規定，較有利於被告乙○○，依刑法第2 條第1 項
    前段，即應適用修正前刑法第41條第1 項前段及廢止前罰金
    罰鍰提高標準條例第2 條等規定，定其減後之刑之易科罰金
    折算標準，附此敘明。
貳、被告甲○○無罪部分：
一、公訴意旨略以：被告甲○○明知交付其所有系爭郵局存款帳
    戶之存摺、金融卡及密碼供他人使用，將可供詐欺犯罪者作
    為詐騙他人將款項匯入該帳戶之用，而幫助他人犯詐欺取財
    罪，竟於民國95年5 月底、6 月初某日，將其上開物件交付
    被告乙○○後，由被告乙○○交予某詐騙集團供為前揭詐欺
    被害人洪晟之犯行所使用，因認被告甲○○亦涉犯刑法第30
    條第1 項前段、第339 條第1 項之幫助詐欺取財罪等語。
二、按犯罪事實應依證據認定之，無證據不得認定犯罪事實；不
    能證明被告犯罪者，應諭知無罪之判決，刑事訴訟法第154
    條第2 項、第301 條第1 項分別定有明文。又刑事訴訟法上
    所謂認定事實之證據，係指足以認定被告確有犯罪行為之積
    極證據而言，該項證據自須適合於被告犯罪事實之認定，始
    得採為斷罪資料；且事實之認定應憑證據，如未發現相當證
    據，或證據不足以證明，自不能以推測或擬制之方法，以為
    裁判之依據；次按認定不利於被告之事實，須依積極證據，
    茍積極之證據本身存有瑕疵而不足為不利於被告事實之認定
    ，即應為有利於被告之認定，更不必有何有利之證據，而此
    用以證明犯罪事實之證據，猶須於通常一般人均不至於有所
    懷疑，堪予確信其已臻真實者，始得據以為有罪之認定，倘
    其證明尚未達到此一程度，而有合理性之懷疑存在，致使無
    從為有罪之確信時，即應為無罪之判決，最高法院29年上字
    第3105號、30年上字第816 號、40年臺上字第86號、76年臺
    上字第4986號判例意旨及82年度臺上字第163 號判決意旨可
    資參照。
三、本件公訴意旨認被告甲○○涉有前揭幫助詐欺罪嫌，無非係
    以被告甲○○自承交付系爭帳戶之存摺、金融卡及密碼等物
    件予被告乙○○，及前揭被告乙○○部分所引之證據為主要
    論據。訊據被告甲○○堅詞否認涉有本件幫助詐欺之犯行，
    辯稱：伊與被告乙○○係男女朋友關係，被告乙○○向伊借
    用系爭帳戶，因系爭帳戶伊平常沒使用，故沒想那麼多就出
    借了，並不知道會被作為不正當之用途等語。
四、經查：前揭證據僅能證明被告甲○○提供系爭帳戶之存摺、
    金融卡及密碼等物件予被告乙○○，嗣被告乙○○基於幫助
    詐欺之犯意而將上開物件交付予某詐騙集團成員，進而對被
    害人洪晟施以詐術，使洪晟因而陷於錯誤匯款至被告甲○○
    系爭帳戶內之事實，至於被告甲○○是否出於幫助詐欺之犯
    意而交付系爭帳戶之存摺、金融卡、密碼等物件予被告乙○
    ○，尚無直接證據可資證明。且被告甲○○與乙○○間係男
    女朋友關係，業據渠等供述甚明，則被告乙○○若藉詞向被
    告甲○○借用系爭帳戶，被告甲○○基於男女朋友間之情誼
    而交付上開物件予被告乙○○，實屬情理之常，不能因此即
    認其當時已經預見被告乙○○可能作為不法目的使用甚明。
    且經本院調查結果，被告甲○○當時所有之中國信託商業銀
    行、永豐商業銀行、合作金庫銀行等帳戶，往來亦屬正常，
    並無令人起疑之處，是亦無跡象顯示被告甲○○有提供系爭
    帳戶供他人作為詐欺取財等不法用途之動機。
五、綜上所述，本件既不能排除被告甲○○僅係基於與被告乙○
    ○間之男女朋友關係，而單純借用系爭帳戶供被告乙○○使
    用之可能性，亦無足夠之積極證據證明被告甲○○主觀上具
    有幫助詐欺之犯意，自不能僅因被告甲○○提供系爭帳戶供
    他人使用，而推測其必定知悉他人將作為不法目的用途甚明
    。準此，本院依調查所得之事證，對於被告甲○○是否係基
    於幫助詐欺取財之犯意而提供系爭帳戶存摺、金融卡、密碼
    等物件予他人使用，仍具有合理之懷疑，尚未達有罪之確信
    ，復又查無其他積極確切之證據足以證明被告甲○○確有如
    公訴意旨所指之幫助詐欺犯行，自不得遽為對其不利之認定
    ，揆諸前揭法條及判例意旨，被告甲○○部分之犯罪尚屬不
    能證明，依法自應諭知無罪之判決。
據上論斷，應依刑事訴訟法第299 條第1 項前段、第301 條第1
項，刑法第2 條第1 項前段、刑法第339 條第1 項、第30條、修
正前刑法第41條第1 項前段，刑法施行法第1 條之1 第1 項、第
2 項前段，中華民國九十六年罪犯減刑條例第2 條第1 項第3 款
、第7 條、第9 條，廢止前罰金罰鍰提高標準條例第2 條，判決
如主文。
本案經檢察官吳宗光到庭執行職務。
中　　華　　民　　國　　96　　年　　9 　　月　　28　　日
                  刑事第十七庭  審判長法　官 李幼妃
                                      法　官 鄭燕璘
                                      法　官 張紹省
上列正本證明與原本無異。
如不服本判決，應於判決送達後十日內敘明上訴理由，向本院提
出上訴狀（應附繕本），上訴於臺灣高等法院。
                                      書記官 周雅玲
中　　華　　民　　國　　96　　年　　9 　　月　　29　　日
附錄本案論罪科刑法條全文：
中華民國刑法第339條第1項
意圖為自己或第三人不法之所有，以詐術使人將本人或第三人之
物交付者，處五年以下有期徒刑、拘役或科或併科一千元以下罰
金。
